【裁判字號】    97,訴,7
【裁判日期】    970930
【裁判案由】    債務人異議之訴等
【裁判全文】
臺灣彰化地方法院民事判決  97年度訴字第7號
原      告  乙○○
                        35弄.
            甲○○
前列二人共同
訴訟代理人  陳建良律師
被      告  丙○○
                        號
上列當事人間請求債務人異議之訴等事件，本院於民國97年9 月
16日言詞辯論終結，判決如下：
    主  文
原告之訴駁回。
訴訟費用由原告負擔。
    事實及理由
壹、程序方面：
  (一)按執行名義成立後，如有消滅或妨礙債權人請求之事由發生
    ，債務人得於強制執行程序終結前，向執行法院對於債權人
    提起異議之訴；如以裁判為執行名義時，其為異議原因之事
    實發生在前訴訟言詞辯論終結後者，亦得主張之。執行名義
    無確定判決同一之效力者，於執行名義成立前，如有債權不
    成立或消滅或妨礙債權人請求之事由發生，債務人亦得於強
    制執行程序終結前提起異議之訴，強制執行法第14條第1、2
    項定有明文，是依該條規定提起債務人異議之訴者，應於強
    制執行程序終結前為之。經查本院94年度執字第8448號清償
    票款執行程序（下稱系爭執行程序），業經本院民事執行處
    於民國94年6 月10日核發移轉命令即就原告對於華記興業股
    份有限公司（下稱華記公司）之薪津債權，每月在3分之1範
    圍內移轉於被告。依強制執行法第115條之1規定所發之移轉
    命令，須待將來薪資債權發生時，始生債權移轉之效力，就
    債務人尚未到期發生之薪資債權，債權人並未受償，執行法
    院於行政程序上雖為該案件報結，但就未到期之薪資債權部
    分之執行程序尚未終結，是以本院94年度執字第8448號清償
    票款事件之強制執行程序，仍尚未終結，原告提起本件債務
    人異議之訴，於法並無不合，先予敘明。
  (二)次按確認之訴非原告有即受確認判決之法律上利益者，不得
    提起，民事訴訟法第247條第1項前段定有明文。而所謂即受
    確認判決之法律上利益，係指法律關係之存否不明確，原告
    主觀上認其在法律上之地位有不安之狀態存在，且此種不安
    之狀態，能以確認判決將之除去者而言，最高法院52年臺上
    字第1237及1240號分別著有判例可資參照。本件原告主張其
    為向被告借款而簽發如附表三所示本票為擔保，嗣系爭本票
    票款給付請求權已罹於時效，被告竟持系爭本票向本院聲請
    本票裁定強制執行程序，故被告就系爭本票債權是否存在，
    將使原告對第三人華記公司之薪津債權仍有繼續遭強制執行
    之不安之狀態，且此種不安之狀態，能以確認被告就該本票
    債權不存在之判決予以除去，繼而排除被告對原告財產強制
    執行。從而，原告請求確認其與被告間就附表三所示之本票
    債權不存在，難謂無即受確認判決之法律上利益。
  (三)再按訴狀送達後，原告不得將訴變更或追加他訴，但擴張或
    減縮應受判決事項之聲明者，不在此限。民事訴訟法第255
    條第1項第3款定有明文。本件原告起訴時，於聲明第3 項請
    求被告應給付原告新臺幣（下同）288,606 元，及如附表一
    所示之利息起算日起至清償日止，按週年利率5%計算之利息
    。嗣於本件訴訟進行中，原告對華記公司之薪津債權因系爭
    執行程序核發之執行命令，而持續遭扣押而給付予被告，故
    原告擴張聲明被告應給付原告377,506元，及如附表一所示
    之利息起算日起至清償日止，按週年利率5%計算之利息（本
    院卷第97頁、第138頁），核與上開規定相符，非無理由，
    應予准許。
貳、實體方面：
一、原告主張：
  (一)原告乙○○、甲○○於86年4月14日向被告借用120萬元，並
    於同年月16日，以原告乙○○所有如附表二所示土地及房屋
    （下稱系爭房地），設定登記同額之第二順位普通抵押權為
    被告供擔保。被告為確保債權，原擬以流押契約方式，約定
    原告若未於同年7月13日清償債務，則將系爭房地所有權移
    轉登記與被告抵償。因是時民法明文禁止訂定流押契約，被
    告在設定登記抵押權同時，要求原告乙○○同意系爭房地為
    所有權移轉之預告登記，原告乙○○只得同意辦理，且將土
    地及房屋之所有權狀、原告乙○○之印鑑證明書等交給被告
    保管。為擔保借款之償還，原告等共同簽發同額如附表三所
    示（未記載到期日）之本票（下稱系爭本票）交付被告，並
    取得借款120萬元。
  (二)嗣原告未能於86年7月13日期限內清償上開借款，被告遂於
    同年7月30日備妥移轉土地及房屋所有權所需之相關契約文
    件，通知原告乙○○簽名、用印，履行以土地及房屋抵債之
    承諾。原告乙○○因與被告有不動產抵債之約定，遂前往簽
    名、用印，並同意將移轉登記手續委由被告辦理，系爭房地
    所有權於同年8月27日以買賣原因移轉登記予被告，但原告
    乙○○未取分文，應認原告乙○○與被告間有下列默示合意
    存在：
    (1)系爭房地曾為彰化商業銀行股份有限公司（下稱彰化商銀
      ）設定本金最高限額420萬元之第一順位抵押權，擔保其
      消費借貸債務，應由被告負擔以代同額買賣價金之給付。
    (2)系爭房地市值扣除前項第一順位抵押權擔保債務後之殘值
      ，抵償原告積欠被告120萬元之借款債務。
  (三)原告乙○○與被告間債務因此結束，然疏未要求被告返還系
    爭本票或將系爭本票撕毀。詎被告因系爭房地轉賣不順利，
    逾期未清償第一順位抵押權所擔保債務，遭彰化商銀聲請法
    院於86年10月27日查封執行系爭房地。被告遲至87年12月29
    日與彰化商銀達成協議，提供系爭房地為彰化商銀設定本金
    最高限額新臺幣350萬元之抵押權，將借得金錢清償塗銷原
    第一順位抵押權所擔保債務420萬元。至89年底，被告仍未
    將系爭房地售出，竟持原告共同簽發附表三所示但未載到期
    日之本票（下稱系爭本票），將本票到期日填寫為89年10
    月15日，使原已罹於消滅時效之系爭本票，得自89年10月15
    日重行起算時效，並聲請本院以89年度票字第3678號裁定准
    予強制執行。
  (四)被告持系爭本票對原告主張消費借貸之原因關係，已因代物
    清償而不存在。以系爭本票而言，被告未經原告同意或授權
    而自行在票據上填載到期日，屬無效之偽造行為，系爭本票
    請求權時效依票據法第22條第1項及民法第121條第2項之規
    定，應自發票日即86年4月16日起算至89年4月15日止，已滿
    三年，被告不得再向原告主張票據權利。被告遲至89年10月
    間始向法院聲請裁定准予強制執行，並於92、93年間聲請本
    院對原告乙○○強制執行（本院92年度執戊字第14168號、
    93年度執字第6930號強制執行事件)，又於上開執行事件終
    結後，於94年間聲請本院扣押執行原告乙○○對第三人華記
    公司每月應領薪資債權三分之一迄今（本院94年度執字第
    8448號執行程序，下稱系爭執行程序），被告受領原告遭扣
    押薪資已達377,506元。
  (五)原告積欠被告之消費借貸債務，因代物清償而消滅，原告共
    同簽發系爭本票之原因關係已不存在，依票據法第13條本文
    規定之反面推論，原告得就系爭本票以原因債權不存在對抗
    被告，拒絕給付票款，被告對原告無本票債權存在。縱被告
    就系爭本票債權存在，亦於89年4月15日，其票據請求權時
    效消滅，原告得拒絕給付該票款。被告持系爭本票聲請裁定
    及強制執行，縱日後執行程序終結，仍有使原告受不利益之
    虞，僅得請求法院確認被告對原告之系爭本票債權不存在而
    排除。原告應有即受確認判決之法律上利益存在，得請求確
    認被告持有如附表一所示之本票對原告之本票債權不存在。
  (六)按執行名義無確定判決同一之效力者，於執行名義成立前，
    如有債權不成立或消滅或妨礙債權人請求之事由發生，債務
    人得於強制執行程序終結前提起異議之訴，強制執行法第14
    條第2 項定有明文。復按將來之薪金請求權，可能因債務人
    之離職，或職位變動，或調整薪津，而影響其存在或範圍，
    凡此種非確定之債權，均不適於發移轉命令，如執行法院已
    就此種債權發移轉命令，在該債權未確定受清償前，執行程
    序尚不能謂己終結（最高法院63年5月28日63年度第3次民庭
    庭推總會議決議 (六)參照)。查被告執以向本院聲請對原告
    乙○○強制執行之執行名義，係本票裁定，並無與確定判決
    同一之效力；而被告對原告乙○○已無本票原因債權可主張
    ，對原告應無本票債權存在，縱或存在，其票款給付請求權
    亦已罹於時效消滅；系爭執行程序依最高法院上開決議意旨
    ，應認尚未終結。則被告依強制執行法第14條第2項之規定
    ，訴請判決撤銷系爭執行程序，應有理由。
  (七)當事人主張有利於己之事實者，就其事實有舉證責任，此為
    民事訴訴法第277 條前段所明定；消極確認之訴，應由被告
    負舉證責任，如被告不能舉證或提出之證據不足採信，則原
    告之訴即應認為有理由，毋庸另行舉證（最高法院19年上字
    第385 號判例參照）。由系爭本票關於發票日及到期日之記
    載，均以數字戳章之方式為之，不足認系爭本票發票日為原
    告記載；系爭本票於發票當時，原告未載到期日，其後亦不
    曾補載。被告抗辯系爭本票到期日為原告嗣後補填，此為原
    告所否認，且到期日非本票發票時絕對必要記載事項，填載
    與否不影響發票行為之完成，原告於完成發票行為後，不論
    何人於本票上補填到期日，顯不得拘束發票人。被告抗辯到
    期日為發票行為完成後，後來協商由原告中之一人填上，自
    應就為原告何人於何時所填，另一原告是否同意或授權等事
    實負舉證責任，否則系爭本票仍應認係未填載到期日之本票
    。
  (八)由系爭土地及建物登記謄本86年4月16日抵押權設定登記可
    知，原告向被告借款清償期限僅有3個月，遲延利息及違約
    金合計竟高達日利率萬分之16（換算年利率為百分之58.4
    ），被告如何會同意原告於系爭本票上填載到期日為自發票
    日起算後3年6個月？及同意長期負擔高額利息？此系爭本票
    到期日記載，與抵押權登記清償日期，為合差距達3年3個月
    ？足見系爭本票所載到期日與兩造借款當時所約定之清償日
    不符，難認係原告於發票日當時或嗣後所填載。
  (九)原告因清償期屆未能清償，即將系爭房地所有權移轉被告。
    此經借款、設定第二順位抵押權、預告登記、不能還款、移
    轉所有權之模式，符合台灣民間因借款供擔保而變相為流押
    約定之模式，足認原告主張代物清償約定之及履行之存在已
    為相當之舉證。
  (十)被告自承與原告間約定應由被告承受原告以系爭房地向彰化
    商銀借款420萬元而設定同額之最高限額抵押權給彰化商銀
    ，且未清償約3,50萬元債務，原告就此毋庸再舉證。又原告
    乙○○除積欠被告債務外，未積欠其他人債務，無被告所稱
    為逃避其他債權人之追索，而與被告約定將系爭房地所有權
    移轉與被告，並得於3年內以350萬元買回。兩造得直接移轉
    系爭房地所有權，無須大費周章先設定抵押權、辦理預告登
    記，3個月後始移轉所有權。又系爭房地第一順位抵押債務
    尚有約350萬元，不論被告以自有資金清償或另向銀行設定
    抵押借貸，顯然被告所稱原告得買回之3年期間，均有資金
    成本或利息支出之不利益，如兩造間有買回之約定，被告怎
    麼可能同意原告以原積欠彰化商銀借款金額350萬元買回？
    如原告同意將系爭房地移轉與被告，卻未能抵償對被告所負
    之債務，與原告自行出售系爭房地，可能尚有餘額可清償對
    被告之負擔相較，對原告根本毫無利益可言，被告抗辯顯無
    理由。
  (十一)由土地登記申請書中所附之土地增值稅單及房屋稅單（本院
    卷第44-45頁）之記載可知，土地價格以公告現值定之，房
    屋價格係以房屋課稅現值定之，此當然非系爭房地市值，無
    從以之為兩造無代物清償約定之反證。另系爭房地所有權移
    轉與被告後，原告甲○○即未繼續給付被告利息，亦不曾指
    示訴外人黃碧丹代為給付被告利息，或請被告向黃碧丹收取
    利息，故黃碧丹給付被告金錢之事實，不足為兩造間無代物
    清償約定之反證。被告提出之支票三紙是支付借款壹佰貳拾
    萬元的遠期支票，在借款當時就已經簽發，從發票的日期在
    86年7月17日、86年8月17日、86年9月17日就可看出。原告
    否認有指示甲○○的太太支付利息。被告事後清償彰化銀行
    的借款本息，還有出售系爭房地的價格，是被告自行承受的
    風險，與本件兩造爭執無關。
  (十二)無法律上原因而受利益，致他人受損害者，應返還其利益；
    受領人於受領時，知無法律上之原因，應將受領時所得之利
    益，附加利息，一併償還；應付利息之債務，其利率未經約
    定，亦無法律可據者，週年利率為5%，民法第179條、第182
    條第2項及第203條分有明文。被告明知對原告乙○○已無消
    費借貸及本票債權可資主張，卻仍持系爭本票聲請裁定並強
    制執行，而陸續於附表一所示期日受領總計已達377,506元
    之給付，自屬無法律上之原因而受利益，致原告乙○○受損
    害，原告乙○○訴請被告附加利息返還其所受領之金錢應有
    理由。
  (十三)聲明：
    (1)確認被告所持有如附表三所示發票人為乙○○及甲○○之
      系爭本票對原告本票債權不存在。
    (2)本院94年年度執字第8448號被告與原告乙○○間清償票款
      強制執行事件所為之執行程序，應予撤銷。
    (3)被告應給付原告乙○○377,506元，及自附表一所示利息
      起算日起至清償日止按週年利率5%計算之利息。
    (4)前項請求，依職權宣告假執行。
    (5)訴訟費用由被告負擔。
二、被告答辯：
  (一)原告本欲以系爭房地及彰化縣和美鎮○○里○○路○段150巷
    35弄9號建物向被告借款120萬元，因其中一房地，原告之妻
    不同意，無法設定抵押權予被告，經兩造口頭協議後，原告
    願將系爭房地以銀行貸款金額350萬元，以備胎方式無條件
    過戶與被告，再說服其妻同意補設定抵押權與被告，但要求
    3年內，原告得自行找買主出售或以原價格買回，被告不得
    加價。原告跳票後，主動約被告去代書處辦理過戶事宜，事
    後被告始知受騙，原告之妻根本不同意設定抵押權，且銀行
    早已要求原告清償部分借款，故過戶後，被告即被要求清償
    30萬元及原告所欠利息60萬元，顯見原告早已放棄該屋。另
    原告並未將系爭房地之所有權狀交被告保管，兩造間之過戶
    協議亦非流押契約。
  (二)查兩造間之協議，由買賣價格可知，過戶價格不含借款120
    萬元，且過戶後原告仍續付利息，原告要被告每年的年底向
    其妻拿原告轉交的錢，結果僅收2萬元2次，且過戶至今多年
    ，期間有2 次查封動產及存款，原告並無異議。系爭房地由
    被告承受第一順位抵押債務加利息共350多萬元，且系爭房
    屋扣除被告支付之裝潢、修繕等費用，僅出售278萬元，虧
    損了100多萬元。又系爭本票為原告自行填寫開立且於簽發
    當時即已填載到期日，否則到期日更久。依原告提出之本票
    裁定狀及被告提出之抵押權設定契約書可知，兩造確有約定
    利息及違約金，惟被告向原告收取4萬元後，原告向被告表
    示本金一定會還，不要再計算利息了，故被告於聲請本票裁
    定時，才未聲請利息、違約金，否則如系爭房屋過戶可抵押
    借款，原告無須另就利息部分請求不予計息。
  (三)如果系爭房地移轉登記，有包含一百二十萬元，為何原告不
    要求清償證明，及將系爭本票取回。原告甲○○為何叫其太
    太付我利息二萬元二次共四萬元，又付三張的利息支票，提
    出甲○○簽發之支票三紙。系爭土地賣了兩百七十幾萬元，
    被告承受原告第一順位的抵押債務三百萬元，加上欠繳利息
    合計350多萬元，且系爭房屋經被告裝潢、增建才賣270多萬
    元，虧了100多萬元。票期開長是方便彼此的清償，是正常
    的票據行為。被告甲○○的太太給付兩次的利息，時間間隔
    一年，如原告指稱是被告騙原告利息，第一次就會告訴原告
    之妻，為何第二次還會詐得該利息。被告清償彰化商銀的借
    款及利息高過300萬元，原告都不願意以三百萬元將系爭土
    地買回，可證被告承受原告之債務及系爭土地並不包含120
    萬元。
  (四)提出證據：原告於93年7月19日寄發之存證信函、彰化商銀
    開立之清償證明書，系爭房地買賣所有權移轉契約書。
  並聲明：(1)駁回原告之訴及假執行之聲請。(2)訴訟費用由原
    告負擔。
三、兩造不爭執事項：
  1.原告於86年4月14日向被告借用120萬元，同時簽發系爭本票
    120萬元交付被告，並以原告乙○○所有系爭房地為被告設
    定同額之第二順位普通抵押權供作擔保，及以被告為請求權
    人辦理預告登記，於同年4月16日登記完畢。系爭債務清償
    期限為86年7月13日。
  2.原告未能於86年7月13日前之期限內清償借款。原告乙○○
    於86年7月30日簽署讓與系爭房地所有權之相關契約文件，
    委由被告辦理所有權移轉登記手續，並於同年8月27日以買
    賣原因將系爭房地所有權移轉予被告而登記完畢。
  3.系爭房地移轉登記後，其上為彰化商銀設定第一順位抵押權
    所擔保消費借貸債權由被告負清償之責。
  4.被告曾分別於88年2月2日及89年2月3日向訴外人黃碧丹各收
    取2萬元。
  5.被告於89年12月21日持系爭本票聲請本院以89年度票字第36
    78號裁定准予強制執行。於90年間聲請本院對原告之財產強
    制執行而全未受償，復於90年8月13日取得本院彰院松執戊
    90年度執字第3149號債權憑證。
  6.被告持前項債權憑證於92年8月21日聲請對原告甲○○之財
    產強制執行，執行結果受償10,000元，並於93年3月19日取
    得本院彰院鳴執戊92年度執字第14168號債權憑證。嗣被告
    再持前項債權憑證於93年4月29日聲請對原告乙○○之財產
    強制執行，執行結果受償13,000元。執行終了後，由書記官
    在原債權憑證加註執行結果及受償金額，未另行核發債權憑
    證。
  7.被告於94年5月31日再持本院彰院鳴執戊92年度執字第14168
    號債權憑證聲請就原告乙○○對第三人華記公司之每月薪資
    債權強制執行，經本院核發彰院鳴執戊94年度執字第8448
    號執行命令，被告至97年6月30日止累計受償金額為377,506
    元。
四、本院之判斷：
(一)細觀兩造前揭主張及陳述內容，本件爭點歸納如下：(1)被告所
  持有系爭本票，是否該本票未載到期日，其票款請求權已罹於
  3年時效，原告得拒絕給付？；(2)兩造間約定原告乙○○將系
  爭房地移轉登記予被告取得，並由被告承受原告系爭房地之貸
  款債務及抵押權設定，是否包含抵償系爭房地120萬元借貸債
  務之約定？茲分敘如下：
  1.按發票人應照本票之文義擔保本票之支付，票據法第124 條
    、第29條第1項定有明文。另執票人善意取得已具備本法規
    定應記載事項之票據者，得依票據文義行使權利；票據債務
    人不得以票據原係欠缺應記載事項為理由，對於執票人，主
    張票據無效。又票據債務人不得以自已與執票人之前手間所
    存在之事由，對抗執票人，但執票人取得票據出於惡意者，
    不在此限，同法第11條第2項、第13條亦有明文。原告主張
    系爭本票原未記載到期日，依票據法第120條之規定係屬見
    票即付之本票，依票據法第22條第1項規定，自發票日起算3
    年間不行使，因時效而消滅，而系爭本票之發票日為86 年4
    月16日，至89年4月15日已滿三年，被告遲至89年始聲請強
    制執行，已罹於消滅時效等語。被告對原告前揭主張予以否
    認，並以系爭本票到期日非伊所填載，係原告自行填寫等語
    。
  2.原告主張系爭本票未填載發票日，亦非出於其本人填寫或授
    權為之，係被告自行填載，應由原告即負舉證之責，且系爭
    房地設定抵押權之存續期間自86年4月14日至86年7月13日止
    ，而系爭本票到期日卻至89年10月15日，其間相隔3年之久
    ，有違常情，可見係被告自行填載云云。查系爭本票由原告
    填寫金額、簽名及蓋妥印章之完全票據，為兩造所不爭執，
    堪信為真。按票據行為，為不要因行為，執票人不負證明關
    於給付之原因之責任，如票據債務人主張執票人取得票據出
    於惡意或詐欺時，則應由該債務人負舉證之責。票據乃文義
    證券及無因證券，票據上之權利義務，悉依票上所載文義定
    之，與其基礎之原因關係各自獨立，票據上權利之行使，不
    以其原因關係存在為前提，執票人行使票據上權利時，就其
    基礎之原因關係確係有效存在，不負舉證責任。若票據債務
    人以自己與執票人間所存抗辯之事由，對抗執票人，依票據
    法第十三條規定觀之，應由票據債務人就該抗辯事由負舉證
    之責任。本件系爭支票已將應記載之事項載明，完成發票行
    為，上訴人處於得行使票據權利之狀態，則就阻礙其行使票
    據權利之原因關係是否存在之事實，自應由票據債務人即被
    上訴人舉證證明。最高法院64年台上字第1540號著有判例及
    最高法院95年台簡上字第15號判決意旨參照。本件被告執有
    原告共同簽發有效之系爭本票，故其行使票據權利時，不負
    證明關於給付原因之責任，如票據債務人即原告主張被告事
    後在系爭本票，填寫票據之到期日云云，揆諸上開規定及說
    明，應由原告負舉證之責，然原告對前揭主張未能舉證其說
    ，自難可採。參以從被告提出系爭本票原本觀之，票面所載
    發票日及到期日均以數字戳章蓋印為之，而無從比對兩者字
    跡有無不同。又抵押權存續期限與票據到期日，並無必然須
    一致性，或有為彼等清償便利而將開遠期票據，亦非不可，
    從而以前後兩者之時間相距甚久，推測系爭本票原未記載到
    期日，自非有據。此外，原告復未能積極證明以實其說。是
    以原告主張系爭本票原未載到期日而遭被告擅自填載，且系
    爭本票票款請求權罹於時效消滅云云，要無可取。
  3.原告主張原告於86年4月14日向被告借款120萬元，嗣因未能
    清償該借款，原告乙○○遂將系爭房地移轉登記予被告取得
    ，並由被告承受原告系爭房地之貸款債務及抵押權設定，且
    用以抵償系爭房地120萬元借貸債務，原簽發本票之原因關
    係之債權已不存在云云。被告除否認系爭房地抵償系爭借款
    120萬元外，餘均不爭執。是認原告於上述時間向被告借款
    120萬元，其後因未能清償，兩造約定被告取得系爭房地所
    有權，並由被告承受原告系爭房地之貸款債務及抵押權設定
    之部分，應為屬實。次查依卷附系爭房地買賣所有權移轉契
    約書載明買賣金額，系爭土地為0000000元，系爭房屋為
    56000元，合計1,092,000元（參見本院卷第152頁），固以
    土地公告現值及房屋課稅現值為該契約訂立，且依被告陳稱
    系爭房地出售價金僅270多萬元；而被告清償原告向彰化商
    銀借款本息（85年3月11日起至88年1月11日清償日止）共
    3,590,793元，有彰化商銀出具之清償證明書影本一紙在卷
    可參（參見本院卷第157頁），由此觀之，被告以市值出售
    系爭房屋，不僅無法抵銷原告乙○○以系爭房地向彰化商銀
    借款債務，反而因此賠付約80餘萬元。復查，原告未能於86
    年7月13日前之期限內清償借款，遂於86年7月30日簽署讓與
    系爭房地，並委由被告於同年8月27日完成移轉登記手續，
    已如前述，然原告甲○○簽發如附表四所示支票三紙，到期
    日分別86年7月17日、86年8月17日、86年9月17日，被告依
    序於86年7月17日、86年8月18日、86年9月17日向花壇鄉農
    會提示付款，惟均以拒絕往來而退票，此有如附表四所示三
    紙影本在卷可考（本院卷160頁），倘如原告指稱上開系爭
    房地移轉登記予被告時，即抵償系爭借款120萬元云云，竟
    於兩造同意辦理系爭房地移轉登記期間即86年7月30日至同
    年8月27日，原告同意簽發移轉系爭房地之相關文件，卻未
    以書面明定系爭房地移轉予被告之際，同時抵償系爭借款
    120萬元之約款，亦未向被告取回如附表三所示之系爭本票
    及如附表四所示之系爭支票三紙，且原告陳稱如附表四所示
    支票三紙，是支付系爭借款120萬之遠期支票（見本院97 年
    9月16日言詞辯論筆錄第2頁，即卷149頁背面）一節，被告
    於上開辦理移轉登記期間及其後，仍持如附表四所示支票予
    以提示付款而遭退票；又證人即原告甲○○之妻黃碧丹於本
    院證述：「（問：甲○○在外借款的情形你知道嗎？）答：
    從年輕時代，他的事情從不告訴我，借款我不清楚，被告之
    前我不認識他，他有到過我家有幾次找我要錢，說我先生欠
    他票款，付完就沒事，我說我可以一年給2萬元，給了2次，
    都是現金，他說是我先生的票款，多少錢我不知道，他好像
    是拿3張票... 被告原本要向我拿票款的錢，但我無法給全
    部，我只能每年給2萬元」等語（見本院97年3月11日言詞辯
    論筆錄第2頁，卷第92頁），可認被告曾為系爭借款120萬元
    之清償事由，向原告催討，並由黃碧丹代為清償二萬元二次
    ，而自86年7月30日至93年間之期間，猶未見原告就系爭房
    地移轉登記以抵償系爭借款120萬元之反對意思之表示。按
    當事人互相表示意思一致者，無論其為明示或默示，契約即
    為成立。當事人對於必要之點，意思一致，而對於非必要之
    點，未經表示意思者，推定其契約為成立，關於該非必要之
    點，當事人意思不一致時，法院應依其事件之性質定之，民
    法第153條定有明文。是契約之成立仍應以當事人互相表示
    意思一致為前提，而代物清償亦屬契約之一種，仍須兩造意
    思表示一致始得成立。觀之兩造訂立之系爭房地買賣所有權
    移轉契約書中，並未載明以系爭房地移轉登記與被告用以抵
    償系爭借款120萬元之約定，至系爭房地已登記予被告後，
    亦未開立清償證明或取回如附表三、四之票據，並綜觀兩造
    對系爭房地移轉登記、系爭借款與票據處理之過程，殊難認
    原告就系爭房地移轉登記予被告已抵償系爭借款120萬元之
    主張為真實。末按當事人主張有利於己之事實者，就其事實
    有舉證之責任，民事訴訟法第277條定有明文。本件原告迄
    未能舉出積極事證以其有以系爭房地代物清償系爭借款之合
    意或事實，故原告主張系爭借款債務已因代物清償而消滅云
    云，要嫌無據，難為可採。從而，原告請求確認系爭本票之
    原因關係之債權不存在，即無理由，應予駁回。
  5.從而，被告執原告簽發之系爭本票既未罹於時效，且原告系
    爭借款債務亦未因清償而消滅，其就系爭本票聲請法院裁定
    並強制執行，並陸續受領如附表一所示377,506元之金額，
    即難謂無法律上原因而受利益，自非屬不當得利，原告依不
    當得利之法律關係請求返還，殊嫌無憑，應予駁回。
(二)綜上所述，原告主張系爭本票之票款請求權已罹於時效，及系
  爭借款120萬元債務因代物清償而消滅，依票據關係、強制執
  行法第14條第2項、民法第179條、第182條第2項及第203條之
  規定，請求確認被告持有如附表三所示之本票對原告之本票債
  權不存在；及撤銷本院94年度執字第8448號清償票款強制執行
  事件，與給付原告乙○○377,506元，並自附表一所示利息起
  算日起至清償日止按週年利率5%計算之利息等，核無理由，均
  應予駁回。
五、本件事證已臻明確，兩造其餘之攻擊或防禦方法及事證，經
    本院詳加審酌後，核與本件判決結果不生影響，爰不逐一論
    述，附此敘明。
六、訴訟費用負擔之依據：民事訴訟法第78條。
中    華    民    國    97    年    9    月    30     日
                    民事第二庭    法  官  張德寬
附表一：被告受領扣押原告薪資明細
編號  受領日期（年月日）  受領金額  利息起算日（年月日）
 1    94/08/29            10,848元   94/08/30
 2    94/09/29            11,380元   94/09/30
 3    94/10/28            11,535元   94/10/29
 4    94/11/30            11,743元   94/12/01
 5    94/12/30             8,410元   94/12/31
 6    95/01/25            11,494元   95/01/26
 7    95/03/01            13,110元   95/03/02
 8    95/03/29            10,000元   95/03/30
 9    95/05/03            11,755元   95/05/04
10    95/06/05            11,130元   95/06/06
11    95/07/27            12,040元   95/07/28
12    95/08/31            11,580元   95/09/01
13    95/10/02            11,466元   95/10/03
14    95/11/01            11,380元   95/11/02
15    95/11/30            11,290元   95/12/01
16    95/12/29            10,660元   95/12/30
17    96/01/30            10,960元   96/01/31
18    96/03/05            11,300元   96/03/06
19    96/03/30            10,000元   96/03/31
20    96/04/27            10,490元   96/04/28
21    96/05/31            10,200元   96/06/01
22    96/06/29            10,840元   96/06/30
23    96/07/31            11,745元   96/08/01
24    96/08/31            11,700元   96/09/01
25    96/09/29            10,890元   96/09/30
26    96/10/31            10,660元   96/11/01
27    96/11/30            11,680元   96/12/01
28    97/01/08            11,580元   97/01/09
29    97/01/31            11,320元   97/01/31
30    97/07/29            12,120元   97/07/29
31    97/03/31             9,950元   97/03/31
32    97/04/30            11,200元   97/04/30
33    97/05/30            10,800元   97/05/30
31    97/06/30            10,250元   97/06/30
               金額累計：377,506元
附表二：系爭房地
（一）系爭土地部分
編號  坐落地號地目面積權利範圍
 1    彰化縣和美鎮○○段1192-2 建74平方公尺全部
 2    彰化縣和美鎮○○段1192-10田4平方公尺全部
（二）系爭房屋部分
1     彰化縣和美鎮○○段1012孝廉路40巷6號
      和東段1192-2 3層  地面層  2層  3層  騎樓全部
      140.88平方公尺（下同）、32.96、46.96、46.96、14.00
附表三：系爭本票
編號  發票日       票面金額      到期日           備考
1     86年4月16日  1,200,000元   89年10月15日
附表四：系爭支票（彰化市第六信用合作社支票）
編號   發票人   票面金額   到期日         票號
1      甲○○   28760元    86年7月17日    FE0000000
0      同上     同上       86年8月17日    FE0000000
0      同上     同上       86年9月17日    FE0000000
以上正本係照原本作成。
如對判決上訴，應於判決送達後20日內向本院提出上訴狀。
中    華    民    國    97    年    10    月  3    日
                                書記官  魏淑美


司法院資訊處製作；財團法人民間司法改革基金會備份。
